臺灣雲林地方法院民事判決
110年度訴字第195號
原      告  顏素雲  
訴訟代理人  陳振榮律師
被      告  蔡慶益  

兼  上一人
訴訟代理人  楊孟朔  


被      告  蔡富元  
            蔡明道  

            蔡江郎  
            黃添源  

上四人共同
訴訟代理人  吳啟勳律師
上列當事人間請求分割共有物事件，本院於民國111年1月10日言
詞辯論終結，判決如下：
    主  文
兩造共有坐落雲林縣○○鎮○○段○○○地號、面積五四九‧一四平方公
尺土地，應分割如雲林縣北港地政事務所民國一一○年十二月十
四日土地複丈成果圖（丙案）所示：編號780部分面積二四四‧○
六平方公尺分歸被告蔡富元、蔡明道、蔡江郎、黃添源按應有部
分各四分之一之比例保持共有取得。編號780⑴部分面積三○五‧○
八平方公尺土地分歸原告與被告蔡慶益、楊孟朔按應有部分十分
之二、十分之五、十分之三之比例保持共有取得。
兩造共有坐落雲林縣○○鎮○○段○○○地號、面積三三七‧二二平方公
尺土地，應分割如雲林縣北港地政事務所民國一一○年十二月十
四日之土地複丈成果圖（丙案）所示：編號784部分面積一四九‧
八八平方公尺分歸被告蔡富元、蔡明道、蔡江郎、黃添源按應有
部分各四分之一之比例保持共有取得。編號784⑴部分面積一八七
‧三四平方公尺土地分歸原告與被告蔡慶益、楊孟朔按應有部分
十分之二、十分之五、十分之三之比例保持共有取得。
訴訟費用由兩造按原應有部分比例負擔。
    事實及理由
一、原告主張：坐落雲林縣○○鎮○○段000地號、面積549.14平方
    公尺土地（下稱780地號土地），與坐落雲林縣○○鎮○○段000
    地號、面積337.22平方公尺土地（下稱784地號土地，上開
    二筆土地下合稱系爭二筆土地），均為兩造所共有，兩造於
    系爭二筆土地之應有部分詳如土地登記謄本所載。系爭二筆
    土地並無不能分割之約定，亦無法律限制分割之規定，因共
    有人間不能達成分割協議，為求土地之充分利用，為此請求
    裁判分割。原告主張之分割方案即乙案之分割方案，係將系
    爭二筆土地按各共有人應有部分比例分割，分割後兩造所分
    得之土地地形方正，使用便利，請求鈞院依乙案之分割方案
    裁判分割。至被告蔡富元、蔡明道、蔡江郎、黃添源等人主
    張之丙案分割方案，將使780地號土地建築困難，土地價值
    嚴重減損，另784地號土地原告已與鄰地786地號土地地主有
    合併使用土地之共識，對於被告也沒有不利，為此，請求判
    決分割如乙案所示等語。
二、被告蔡慶益、楊孟朔到庭則表示：同意依原告主張乙案之分
    割方案分割，也同意分割後與原告繼續保持共有等語。
　　被告蔡富元、蔡明道、蔡江郎、黃添源則以：不同意乙案之
    分割方案，被告蔡富元等人已經將780地號土地角地部分讓
    給原告與被告蔡慶益、楊孟朔，則784地號土地東側部分應
    該由被告蔡富元、蔡明道、蔡江郎、黃添源取得較為公平，
    請求依丙案之分割方案分割，同意分割後繼續保持共有等語
    。
三、得心證之理由：
　㈠按各共有人得隨時請求分割共有物，但因物之使用目的不能
    分割或契約訂有不分割之期限，不在此限。共有物之分割，
    依共有人協議之方法行之。分割之方法，不能協議決定者，
    法院得因任何共有人之聲請，命以原物分配於各共有人，民
    法第823條第1項及第824條第1項、第2項第1款分別定有明文
    。原告主張系爭二筆土地為兩造所共有，兩造於系爭二筆土
    地之應有部分詳如土地登記謄本所示，兩造就系爭二筆土地
    無法以協議方式分割，且系爭二筆土地並無訂定不分割之期
    限，而系爭二筆土地依其使用目的亦非不能分割等情，業據
    原告提出土地登記謄本為證，並為被告所不爭執，堪信為真
    實。則被告請求裁判分割系爭二筆土地，洵屬有據，應予准
    許。㈡
　㈡按法院就共有物為裁判分割時，應考慮公平性、當事人聲明
    、應有部分比例與實際使用是否相當、共有物之客觀情狀、
    共有物之性質、共有物之價格與經濟價值、共有人利益、各
    共有人主觀因素與使用現狀、共有人之利害關係等因素（最
    高法院69年度台上字第3100號判決意旨參照）。經查，780
    地號土地現為空地，東側臨接華勝路，南側臨接六米巷道；
    784地號土地多數為空地，南邊有部分被磚造瓦頂平房及鐵
    皮屋占用，北側臨接約六米寬之巷道，業經本院至現場勘驗
    明確，有勘驗筆錄1份及現場照片附卷可憑。
　㈢本院審酌共有物之客觀情狀、經濟價值、共有人之利益、兩
    造之意願，並兼顧使用現狀，認本件分割方法應以雲林縣北
    港地政事務所民國110年12月14日土地複丈成果圖（丙案）
    即附圖所示方法分割，較為妥適，其理由如下：
　⒈系爭二筆土地無論依乙案或丙案之分割方案分割，兩造所分
    得土地地形均稱方正，且均臨接道路或巷道，建築、使用及
    通行均便利。
　⒉系爭二筆土地倘依乙案之分割方案分割，780地號土地南側角
    地部分分歸原告與被告蔡慶益、楊孟朔取得，北側則分歸被
    告蔡富元、蔡明道、蔡江郎、黃添源取得；而784地號土地
    東側巷道內較靠近華勝路部分分歸原告與被告蔡慶益、楊孟
    朔取得，西側部分則分歸被告蔡富元、蔡明道、蔡江郎、黃
    添源取得。則原告與被告蔡慶益、楊孟朔所分得土地其中一
    為兩面臨路之角地，另一則為巷道內較靠近華勝路之土地，
    其等所分得二筆土地之位置及經濟價值，顯然較被告蔡富元
    、蔡明道、蔡江郎、黃添源所分得土地為優及高。
　⒊系爭二筆土地倘依丙案之分割方案分割，780地號土地南側角
    地部分仍分歸原告與被告蔡慶益、楊孟朔取得，北側則分歸
    被告蔡富元、蔡明道、蔡江郎、黃添源取得；而784地號土
    地東側巷道內較靠近華勝路部分分歸被告蔡富元、蔡明道、
    蔡江郎、黃添源取得，西側部分則分歸原告與被告蔡慶益、
    楊孟朔取得。則原告與被告蔡慶益、楊孟朔所分得土地其中
    一為兩面臨路之角地，另一則為巷道內距離華勝路稍遠之土
    地，與乙案之分割方案相較之下，顯然對被告蔡富元、蔡明
    道、蔡江郎、黃添源較為公平。
　⒋經本院囑託歐亞不動產估價師鑑定乙案及丙案之分割方案兩
    造所分得土地之價值及找補金額，估價意見認為：依乙案之
    分割方案，則原告與被告蔡慶益、楊孟朔應補償被告蔡富元
    、蔡明道、蔡江郎、黃添源合計新臺幣（下同）368,688元
    。另依丙案之分割方案，則原告與被告蔡慶益、楊孟朔應補
    償被告蔡富元、蔡明道、蔡江郎、黃添源合計173,624元，
    有不動產估價報告書1份在卷可佐。顯見無論依乙案或丙案
    之分割方案分割，原告與被告蔡慶益、楊孟朔所分得土地價
    值，均較被告蔡富元、蔡明道、蔡江郎、黃添源所分得土地
    價值為高。而由不動產估價報告書所鑑估之補償金額，益徵
    丙案之分割方案因原告與被告蔡慶益、楊孟朔需補償被告蔡
    富元、蔡明道、蔡江郎、黃添源等人之金額較乙案少，顯然
    是對於被告蔡富元、蔡明道、蔡江郎、黃添源較為衡平之分
    割方案。
　⒌綜上，本院審酌系爭二筆土地之客觀情況、使用現況、多數
    共有人之利益及意願，並兼顧共有人分得部分之土地使用價
    值等一切情狀，認本件分割方法應以雲林縣北港地政事務所
    110年12月14日土地複丈成果圖（丙案）為基準：編號780部
    分面積244.06平方公尺土地，分歸被告蔡富元、蔡明道、蔡
    江郎、黃添源按應有部分各1/4之比例保持共有取得。編號7
    80⑴部分面積305.08平方公尺土地，分歸原告與被告蔡慶益
    、楊孟朔按應有部分2/10、5/10、3/10之比例保持共有取得
    。編號784部分面積149.88平方公尺土地，分歸被告蔡富元
    、蔡明道、蔡江郎、黃添源按應有部分各1/4之比例保持共
    有取得。編號784⑴部分面積187.34平方公尺土地，分歸原告
    與被告蔡慶益、楊孟朔按應有部分2/10、5/10、3/10之比例
    保持共有取得。此一分割方案，已兼顧系爭二筆土地之使用
    現況、兩造之分割意願，各共有人所分得土地均臨接巷道或
    道路，使用及通行均稱便利，土地利用價值於分割後不至降
    低。從而，本件裁判分割，應以附圖丙案所示之分割方法分
    割為適當。
  ㈣又共有人自共有物分割之效力發生時起，取得分得部分之所
    有權；應有部分有抵押權或質權者，其權利不因共有物之分
    割而受影響，但權利人經共有人告知訴訟而未參加者，其權
    利移存於抵押人或出質人所分得之部分，民法第824條之1第
    1項、第2項第3款定有明文。本件被告蔡慶益、楊孟朔於系
    爭二筆土地之應有部分，前經設定800萬元之最高限額抵押
    權予訴外人簡秀容，經本院向訴外人簡秀容告知訴訟，訴外
    人簡秀容經合法通知未到庭聲明參加訴訟，則依民事訴訟法
    第824條之1第2項第3款規定，其權利移存於被告蔡慶益、楊
    孟朔所分得之土地。準此，訴外人簡秀容對被告蔡慶益、楊
    孟朔之抵押權，分割後應轉載至被告蔡慶益、楊孟朔分割後
    所取得附圖丙案所示編號780⑴、784⑴部分土地上。
　㈤綜上所述，原告請求分割系爭二筆土地，為有理由，爰審酌
    系爭二筆土地之使用現況、對外通行道路、兩造分割之意願
    等一切情狀，認以附圖丙案所示之分割方法分割為適當，爰
    判決如主文所示。
四、末按分割共有物事件本質上並無訟爭性，兩造本可互換地位
    ，由任一共有人起訴請求分割，均無不可，且兩造均因本件
    裁判分割均蒙其利，由敗訴當事人負擔訴訟費用顯失公平，
    故本院認於裁判分割共有物訴訟，於法院准予分割，原告之
    訴為有理由時，仍應由兩造依系爭二筆土地應有部分比例分
    擔訴訟費用較符合公平原則。
五、訴訟費用負擔之依據：民事訴訟法第80條之1 。
中　　華　　民　　國　　111 　年　　1 　　月　　24　　日
                  民事第二庭    法  官  冷明珍

以上正本係照原本作成。
如對本判決上訴，須於判決送達後20日內向本院提出上訴狀。如
委任律師提起上訴者，應一併繳納上訴審裁判費。
中　　華　　民　　國　　111 　年　　1 　　月　　24　　日
                                書記官　陳姵君